臺灣高等法院刑事判決　　　　　　　　　　　　　　九十一年度上易字第二二三號
　　上　訴　人　臺灣臺北地方法院檢察署檢察官
　　被　　　告　甲○○
　　選任辯護人　薛欽鋒律師
右上訴人因被告詐欺案件，不服臺灣臺北地方法院，八十九年度易字第一三五五號，
中華民國九十年十二月六日第一審判決（起訴案號：臺灣臺北地方法院檢察署八十八
年度調偵字第四八二號），提起上訴，本院判決如左：
    主  文
上訴駁回。
    理  由
一、公訴意旨略以：被告甲○○與佳百貿易有限公司（下稱佳百公司）之實際負責人
    陳智（通緝中），共同意圖為自己不法之所有，明知已無清償能力，竟由甲○○
    先出面，於民國八十七年十一月間，與信邑室內設計股份有限公司（下稱信邑公
    司）之經理林洋旭接洽，欲委託信邑公司為其承攬裝修佳百公司在太平洋崇光百
    貨公司（下稱崇光百貨）位於桃園縣中壢市○○○街三十三號一樓內之專櫃，並
    簽訂工程合約書，信邑公司不疑有詐，乃依約施工完成交付，然被告甲○○及陳
智未依約給付款項，後經多次催討，二人乃於同年十二月，先給付新台幣（下同
    ）五萬元為搪塞，另簽發發票日各為八十八年一月十二日、八十八年一月十九日
    、八十八年一月二十九日，面額各為五十萬元、七十五萬元、八十六萬四千二百
    五十一元等之支票，然屆期提示，竟未獲兌現，且迄今仍未給付餘款，信邑公司
    方知受騙，因認被告甲○○與陳智共同涉有刑法第三百三十九條第一項之詐欺取
    財罪嫌等語。
二、按犯罪事實應依證據認定之，無證據不得推定其犯罪事實。又不能證明被告犯罪
    者，應諭知無罪之判決，刑事訴訟法第一百五十四條、第三百零一條第一項分別
    定有明文。又事實之認定，應憑證據，如未能發現相當證據，或證據不足以證明
    ，自不能以推測或擬制之方法，以為裁判基礎（最高法院四十年台上字第八六號
    判例參照）。另按認定犯罪事實所憑之證據，雖不以直接證據為限，間接證據亦
    包括在內；然無論直接或間接證據，其為訴訟上之證明，須於通常一般之人均不
    致於有所懷疑，而得確信其為真實之程度者，始得據之為有罪之認定，倘其證明
    尚未達到此一程度，而有合理性懷疑之存在時，事實審法院復已就其心證上理由
    予以闡述，敘明其如何無從為有罪之確信，因而為無罪之判決者，尚不得任意指
    為違法，此亦有最高法院七十六年台上字第四九八六號判例可資參照。復按刑法
    第三百三十九條第一項詐欺罪之成立，以意圖為自己或第三人不法所有，以詐術
    使人將本人或第三人之物交付為要件。所謂以詐術使人交付，必須被詐欺人因其
    詐術而陷於錯誤，若其所用方法，不能認為詐術，亦不致使人陷於錯誤，即不構
    成該罪，最高法院四十六年台上字第二六○號亦著有判例可資參照。
三、本件公訴人認被告甲○○有詐欺取財之犯行，無非係以告訴人信邑公司經理林洋
    旭之指訴，及被告陳智、甲○○委託裝潢之專櫃仍有營業，但拒不給付工程款，
    顯見應屬詐欺，並未有工程未完工之糾紛而未給付工程款之情為主要論據。訊據
    被告甲○○堅決否認有何詐欺犯行，辯稱：伊與陳智是朋友，八十二年伊在信義
    房屋與林洋旭是同事，後來林洋旭獨立成立信邑室內設計股份有限公司，他希望
    我們介紹設計工程，伊就介紹陳智給他認識，當年度陳智就有介紹辦公室、保養
    廠工程給林洋旭施做；陳智找林洋旭裝潢，不需要經過伊介紹，因他們彼此很熟
    ；當初信邑公司與佳百公司間的崇光百貨工程是陳智與林洋旭接洽，伊沒有參與
    ，更無監工。伊八十六年到佳百公司任職並未出資，只是員工，佳百公司成立時
    就有在崇光百貨公司設有咖啡專櫃；伊本身在崇光百貨公司專櫃賣咖啡，月薪四
    萬元，佳百公司是陳智在經營，伊是在開幕前一天有去幫忙，事後幫陳智找告訴
    人總裁協調，只和老闆去律師事務所一次，並未講話，均係老闆在處理，伊未介
    入本件工程，並無詐欺，伊八十八年十月離職，非八十七年八月離職。本件工程
    款沒有給，是因為工程施作有瑕疵，且要價太高等語。經查：
  (一)本件告訴人信邑公司前於(1)八十三年八月十二日曾與穩得富公司簽訂維修廠房裝
    修工程之施工合約書，該工程之估價單上主管簽名為林洋旭，穩得富公司之簽約
    地址為「台北市○○路○段四一三號四樓」，係共同被告陳智之住所；(2)八十六
    年七月十一日與陳智簽訂「台中、高雄之展示架及促銷吧台」工程合約書，總價
    為九萬三千元，信邑公司之承辦人亦為林洋旭、林耀華；(3)同日陳智另以智穎公
    司之負責人名義與信邑公司之林洋旭、林耀華簽訂室內設計委託合約書，總價為
    五萬元；(4)八十七年二月陳智曾委託信邑公司承作住家或辦公室之工程，工程費
    約二十萬元；(5)八十七年六月間陳智以佳百公司名義簽發二紙金額各為十三萬五
    千元及十三萬五千八百五十三元之支票予信邑公司，並由林洋旭於該二紙支票到
    期日修改處用印；綜上，有施工合約書、估價單、工程合約書、工程變更單、工
    程驗收證明單、室內設計委託合約書、收款報告單，支票號碼ＳＨ000000
    0、ＳＨ0000000號、面額各為十三萬五千元及十三萬五千八百五十三元
    之支票二紙影本在卷可稽。次參證人林洋旭於原審時證稱：（問：陳智與你合作
    幾個工程？）... 一個是八十六年七月百貨公司餐飲店的餐車工程，... 另一個
    是在八十七年二月陳智自己辦公室及住家的工程，... 二個工程款都有清，但比
    較慢（參原審卷第七十四頁）；（辯護人問估價單（指原審卷第五十九頁）上的
    業主是否是陳智，沒有甲○○？）是，他們的估價單是要給陳智，不是要給甲○
    ○（參原審卷第七十六頁）；（問之前有無做信義路辦公室工程？）... 甲○○
    說的辦公室工程，伊有印象。但訂約的人是誰，現書面資料找不到；（問八十七
    年十一月接餐車工程前，大約同年二月時，陳智有無委託你們工程？）確實有，
    ... ；（問：工程款有無付清？）因找不到合約，所以一定是沒有欠款，... （
參原審卷第九十三頁至第九十四頁）。綜前所陳，顯見佳百公司與信邑公司於八
    十七年十一月簽訂本件工程契約前，佳百公司實際負責人陳智與信邑公司承辦人
    林洋旭間，即已有工程業務往來，而陳智對於該等工程之工程款項，亦均有清償
    ，工程委託之信用並無不良，是共同被告陳智欲與信邑公司簽訂本件工程契約，
    實無透過被告甲○○引介之必要。復觀證人林洋旭於原審時亦證稱：在做前述餐
    車工程時，... 是陳智到他們公司簽約，... 伊不記得當天甲○○有一起去簽約
    （參原審卷第八十頁），是被告甲○○辯稱並非伊引介本件工程一節，可以採信
    。
  (二)本件被告甲○○陳稱自己是佳百公司之員工，月薪四萬元，並非公司之股東，不
    過問公司之事務一節，核與共同被告陳智於偵查時所稱：伊是佳百貿易有限公司
    實際負責人，由伊負責公司業務，甲○○是職員，崔惟玉是股東，不過問公司的
    事（參台灣臺北地方法院檢察署八十八年度偵字第九九○三號卷第二十五頁反面
    ）等語，二者內容相符；且有被告提出之勞工保險被保險人投保資料表一份在卷
    可證。又觀之佳百公司於台北銀行松山分行，帳號三四七六九號之支票帳戶中，
    八十七年一月及七月份之支票影本，並無被告之任何背書或名義，有台北銀行松
    山分行九十年六月十九日北銀松管字第九○六○一二六四○○號函在卷為憑。再
    參以證人林洋旭於原審證稱：就我們瞭解，甲○○與陳智是老闆與員工的關係，
    ...；（問估價單上的業主是否是陳智，沒有甲○○？）是，我們的估價單是要
    給陳智，不是要給甲○○（參原審卷第七十六頁）...；及證人即陶玉聰亦於原
    審具結證稱：係陳智與伊接洽設立專櫃事項，甲○○並未出面，於專櫃營運之一
    年中，亦未與崇光百貨接洽財務相關事宜，財務皆由陳智接洽（參原審卷第一四
    三頁、第一四五頁）等語，足見佳百公司對外業務接洽主要係由共同被告陳智負
    責，被告甲○○僅屬單純職員身分，非佳百公司之股東亦未參與公司之經營，更
    非參與本件系爭工程之訂作。另檢察官上訴意旨所陳被告所提勞保資料顯示，被
    告於八十七年八月三十日退保，顯見被告於八十七年八月三十日離職，蓋勞工保
    險現已非屬強制保險，該保險之投保與勞工是否在職已非必然關係，然全民健康
    保險則屬強制保險，被告於本院提出之健保資料則顯示其確係八十八年十月二十
    五日自佳百公司轉出，故被告所辯其係八十八年十月份方自佳百公司離職，應屬
    可信。況員工之離職與僱主公司有無支付工程款能力是否有必然關係，尚有可議
    ，亦不能以此即認為被告有不法所有之意圖。
  (三)本件共同被告陳智於偵查時稱：因為我們認為我們所提供的設計圖，告訴人（即
    信邑公司）並未依約施工，甚至造成客人向百貨公司申訴，但我們開始並未簽約
    ，是到快完工才簽約，而報價單只是向崇光百貨表示要施工，等完工約99％，報
    價單才出來，金額約二百多萬，但使用與原先設計不符，股東拒絕拿錢出來，所
    以才會跳票，到現在股東還是不願意拿錢出來（參前揭偵卷第二十五頁、第二十
    六頁）。另證人陶玉聰即崇光百貨中壢店副理於原審時結證證稱：本件與崇光百
    貨簽訂合約叫尹通公司，連帶保證人叫佳百公司；進場裝修是委託信邑公司；工
    程並沒有完成，他們公司也沒有驗收，本來裝潢契約約定的主要生財器具都沒有
    進來，是陳智說他事後自己購置的，才能營業。沒有驗收主要工程沒有按照設計
    圖完工外，另消防設施也沒有完成，因為這是做餐飲的，消防設施沒有完成，所
    以不能通過我們的驗收；（問信邑跟佳百的工程裝潢設計圖，是否是你們用來審
    核及驗收的設計圖？）是的，是同一份；信邑公司有繳納工程保證金，約十萬元
    ，到目前沒有退還，因為工程沒有完工（參原審卷第一四三頁至第一四七頁）；
    核與證人林洋旭於原審所稱：（問後續工程，陳智有無驗收？）沒有，因工程糾
    紛已產生，所以沒有驗收...；（問你們有無通過消防驗收？）他們沒有辦驗收
    （參原審卷第七十七頁）等語，內容一致，並有證人陶玉聰當庭提出之專櫃廠商
    合約書、郵局存證信函各一份、台北市政府營利事業登記證、經濟部公司執照各
    二份在卷可參；足證，本件佳百公司未給付全部工程款之原因，確係因有工程糾
    紛之故，是本件是否涉有詐欺一節，不無疑義。
四、綜上所述，本件實係告訴人與佳百公司間就上開裝潢工程之民事爭執，況被告甲
    ○○僅為佳百公司之員工，尚不得僅因被告甲○○與共同被告陳智及信邑公司之
    經理林洋旭認識，或隨同陳智出面協商債務問題，即遽認為被告甲○○與陳智間
    必有共同詐欺之犯意聯絡，自難謂有詐欺之犯行。此外，復查無其他積極事證足
    認被告有何公訴人所指詐欺之犯行，不能證明被告犯罪。原審本同上之見解，以
    不能證明被告犯罪，而為被告無罪之諭知，經核並無違誤，公訴人上訴意旨，仍
    認被告有詐欺之犯行，指摘原判決不當，請求撤銷原判決，為無理由，其上訴應
    予駁回。
據上論斷，應依刑事訴訟法第三百六十八條，判決如主文。
本案經檢察官費玲玲到庭執行職務。
中      華      民      國    九十一    年      三     月      十九     日
                              臺灣高等法院刑事第十三庭
                                  審判長法  官  蔡    燉
                                        法  官  鄧  振  球
                                        法  官  李  春  地
右正本證明與原本無異。
不得上訴。
                                        書記官  柳  秋  月
中    華    民    國     九十一   年       三       月      二十        日
